【裁判字號】    88,自,440
【裁判日期】    890804
【裁判案由】    詐欺
【裁判全文】
臺灣板橋地方法院刑事判決                          八十八年度自字第四四號
    自  訴  人  乙○○
    被      告  丙○○○
                丁○○
右列被告因詐欺案件，經自訴人提起自訴，本院判決如左：
    主  文
丙○○○、丁○○均無罪。
    理  由
一、自訴意旨略以：被告丙○○○於民國八十五年四月二十日，以被告丁○○名義參
    加自訴人乙○○所召集連會首共五十五會，每會新臺幣（下同）一萬元，於每月
    二十日，在臺北縣板橋市○○路○段二七０巷六七號二樓自訴人住處開標之互助
    會一會。被告等竟共同意圖為自己不法之所有，於八十五年七月二十日以得標金
    二千二百元，參與投標而得標，並收取會款共四十三萬二千二百元後，迨八十六
    年十一月二十日起即拒付會款，尚積欠會款二十九萬元，嗣被告等逃逸無蹤，幾
    經自訴人前往催討均拒不避不見面，自訴人始知受騙。因認被告均涉有刑法第三
    百三十九條第一項詐欺取財罪嫌。
二、按犯罪事實應依證據認定之，無證據不得推定其犯罪事實，刑事訴訟法第一百五
    十四條定有明文。又刑法上詐欺罪之成立，以意圖為自己或第三人不法之所有，
    以詐術使人將本人或第三人之物交付為要件，所謂以詐術使人交付，必須被詐欺
    之人因其詐術而陷於錯誤，若其所用方法，不能認為詐術，亦不致使人陷於錯誤
    ，即不構成該罪，最高法院四十六年臺上字第二六０號著有判例。債務人於債之
    關係成立後，如有債務不履行之情形，在一般社會經驗上可能之原因甚多，縱令
    出於惡意而有遲延給付或不為給付之情事，苟無足以證明其在債之關係發生時自
    始即故意藉此從事財產犯罪之積極證據，根據前揭規定，仍不得以債信違反之客
    觀事態，推定債務人原有詐欺取財之犯意。
三、訊據被告丙○○○除否認有詐欺之不法意圖外，其餘均坦承不諱，被告丁○○則
    堅決否認有何詐欺意圖，辯稱：該互助會係伊妻丙○○○以伊名義加入，並非伊
    所加入，對於互助會事宜伊並不知悉，與伊無涉等語。
四、按民間互助會除別有約定外，均係會首與各會員間成立之契約關係，會首負有收
    取會款予得標人之義務，而得標人於標得會款後有請求給付得標金之權利，我國
    國民過去多以此方式當作理財儲蓄之方式，則會員是否有構成詐欺罪，應以其於
    入會之初是否有詐欺之意圖，或得標後有無按期繳納會款等情為斷。經查被告丙
    ○○○、丁○○與自訴人過去係鄰居關係，被告丙○○○前曾參加自訴人所召集
    之互助會，均已完會，嗣於八十五年四月二十日始以被告黃寶發名義加入本次互
    助會等情，此為自訴人自承在卷，是自訴人允許被告丙○○○以其夫名義加入互
    助會，乃因與被告丙○○○熟識之故，並非被告丙○○○施用詐術使自訴人陷於
    錯誤使其入會甚明。其次，被告丙○○○於八十五年四月間加入自訴人所召集之
    互助會之際，係任職於協盈有限公司擔任車繡勳章之機台操作員，每月薪約一萬
    五千元，迄八十六年六月始離職，業據被告丙○○○供明在卷，並經證人該公司
    甲○於本院審理中到庭證述屬實，則依其經濟收入之情形，其支付每月一萬元之
    會款，應無不能支付之虞，經濟尚稱充裕；再者被告丙○○○自八十五年四月二
    十日以其名義參加自訴人所召集之互助會一會，於第三會即八十五年七月二十日
    以被告丁○○名義以二千二百元之標息標取，得款四十三萬二千二百元，得標後
    ，仍按期繳納會款迄八十六年十月二十日止，僅餘二十九萬元會款未付，為自訴
    人所自承，衡情苟被告丙○○○於加入自訴人所召集之互助會之初，即有詐騙會
    款之不法意圖，則其於標取會款後，既已得財，豈有再陸續繳付死會會款多達十
    五萬元之理？其無不法意圖甚為明顯，雖被告丙○○○辯以：其後因有積欠債務
    ，才拿標取之會款還債，又因週轉不靈致無法按期繳納會款云云，亦未提出欠款
    證明以實其說，惟被告丙○○○參加自訴人所召集之互助會，標取會款，自始即
    無詐欺之意圖，已如前述，尚難僅憑被告丙○○○後未繳納死會會款而推論被告
    丙○○○詐欺，核與詐欺之構成要件有間。另經本院訊以自訴人本件互助會事宜
    （如會錢交付）由何人為之，自訴人亦答稱：會錢均是丙○○○來交會錢，也是
    交給她得標金，她先生沒有來過，只是用她先生名義參加互助會，之所以告他乃
    因會單上寫他的名字等語（參見本院八十九年五月十七日訊問筆錄），是被告丁
    ○○前開所辯該會與伊無涉之語，應可採信。綜上，被告丙○○○主觀上既無不
    法所有意圖，其未能如期清償，積欠自訴人之會款及借款，純屬民事糾葛，殊難
    據此遽以詐欺罪相繩，而被告丙○○○於本院審理中表示希望能分期清償會款，
    雖因遭自訴人所拒而未能達成和解，惟被告二人並無詐欺自訴人之事實已甚明顯
    ，此外，復查無其他積極證據足認其等有何詐欺犯行，茲既不能證明其犯罪，爰
    依法諭知無罪之判決。
據上論斷，應依刑事訴訟法第三百四十三條、第三百零一條第一項，判決如主文。
中      華      民      國      八十九      年    八      月    四      日
                                      臺灣板橋地方法院刑事第六庭
                                          法  官  徐  蘭  萍
右正本證明與原本無異
如不服本判決應於送達後十日內向本院提出上訴狀
                                          書記官  藍  淑  芬
中      華      民      國      八十九      年    八      月    十四    日


司法院資訊處製作；財團法人民間司法改革基金會備份。
